ACORDAO-COMPLETO-2479096

ACÓRDÃO 10388/2022 ATA 42/2022 - PRIMEIRA CÂMARA

VISTOS, relatados e discutidos estes autos de tomada de contas especial, instaurada por determinação do Acórdão 562/2016-TCU-Plenário, a fim de apurar responsabilidades por irregularidades na implantação do Programa de Remuneração Anual por Atingimento de Metas e na contratação de pareceres jurídicos para respaldá-lo, no âmbito do Senac - ARRJ.
ACORDAM os Ministros do Tribunal de Contas da União, reunidos em Sessão da 1ª Câmara, diante das razões expostas pelo Relator, em:
9.1. julgar irregulares as contas dos responsáveis Orlando Santos Diniz (XXX.078.767-XX) e Daniele Paraiso de Andrade Schneider (XXX.368.607-XX) , com fundamento nos arts. 1º, inciso I, e 16, inciso III, alínea "c", da Lei 8.443/1992, c/c com os arts. 1º, inciso I, e 209, inciso III, do RI/TCU;
9.2. condenar os responsáveis identificados no subitem anterior, com fundamento no art. 19, caput, da Lei 8.443/1992, a pagarem os valores relacionados a seguir, atualizados monetariamente e acrescidos dos juros de mora, calculados a partir das respectivas datas até o dia do efetivo pagamento, e fixando-lhes o prazo de 15 (quinze) dias, contados da ciência, nos termos do art. 214, inciso III, alínea "a", do Regimento Interno do TCU, para que comprovem perante este Tribunal o recolhimento do montante aos cofres do Senac - ARRJ:
9.2.1. débito de responsabilidade solidária entre Orlando Santos Diniz (XXX.078.767-XX) e Daniele Paraiso de Andrade Schneider (XXX.368.607-XX) :
	Valor original (R$) 
	Data da ocorrência

	176.247,38
	31/3/2011

9.2.2. débitos de responsabilidade exclusiva de Orlando Santos Diniz (XXX.078.767-XX) :
	Valores originais (R$) 
	Datas das ocorrências

	39.417,00
	23/8/2011

	39.005,15
	25/8/2011

	75.080,00
	6/9/2011

9.3. aplicar aos responsáveis Orlando Santos Diniz (XXX.078.767-XX) e Daniele Paraiso de Andrade Schneider (XXX.368.607-XX) , individualmente, a multa prevista no art. 57 da Lei 8.443/1992, respectivamente nos valores de R$ 50.000,00 (cinquenta mil reais) e R$ 30.000,00 (trinta mil reais) , fixando-lhes o prazo de 15 (quinze) dias da notificação, nos termos do art. 214, inciso III, alínea "a", do Regimento Interno do TCU, para que comprovem perante este Tribunal o recolhimento da respectiva quantia aos cofres do Tesouro Nacional, a qual deverá ser atualizada monetariamente a partir da data do presente acórdão, se paga após o vencimento:
9.4. autorizar, desde logo, nos termos do art. 28, inciso II, da Lei 8.443/1992, a cobrança judicial das dívidas, caso não atendidas as notificações;
9.5. autorizar, desde logo, caso solicitado e o processo não tenha sido remetido para cobrança judicial, o pagamento das dívidas em até 36 (trinta e seis) parcelas mensais e consecutivas, observada a forma do art. 26 da Lei 8.443/1992, c/c o art. 217 do Regimento Interno do TCU, fixando-se o vencimento da primeira parcela em 15 (quinze) dias, a contar do recebimento das notificações, e o das demais a cada mês, devendo incidir sobre cada valor mensal os correspondentes acréscimos legais, na forma prevista na legislação em vigor, sem prejuízo de alertar as responsáveis de que a falta de comprovação do recolhimento de qualquer parcela implicará o vencimento antecipado do saldo devedor;
9.6. enviar cópia deste acórdão, acompanhado do relatório e voto, à Procuradoria da República no Estado do Rio de Janeiro, nos termos do § 3º do art. 16 da Lei 8.443/1992, c/c o § 7º do art. 209 do Regimento Interno do TCU, para as medidas que entender cabíveis;
9.7. dar ciência desta deliberação aos responsáveis, ao Senac - ARRJ e ao Senac - Administração Nacional.

Tomada de contas especial referente a prejuízos causados pela implantação de programa de remuneração variável e pela contratação de pareceres jurídicos para respaldá-lo.

Primeira Câmara

Serviço Nacional de Aprendizagem Comercial - Administração Regional no Estado do Rio de Janeiro (Senac - ARRJ).

3. Responsáveis: Orlando Santos Diniz (ex-Presidente do Conselho Regional do Senac - ARRJ, XXX.078.767-XX) e Daniele Paraiso de Andrade Schneider (ex-Superintendente Jurídica e de Governança Corporativa do Senac - ARRJ, XXX.368.607-XX).

13.1. Ministros presentes: Walton Alencar Rodrigues (Presidente), Benjamin Zymler e Vital do Rêgo (Relator).
13.2. Ministro-Substituto convocado: Weder de Oliveira.
13.3. Ministro-Substituto presente: Augusto Sherman Cavalcanti.

VITAL DO RÊGO

Trata-se de tomada de contas especial originária da conversão de processo de auditoria (TC Processo 031.142/2011-7) realizada por este Tribunal no Senac - ARRJ, em conformidade com o Acórdão 562/2016-TCU-Plenário (relatado pelo Ministro-Substituto Marcos Bemquerer Costa, em substituição ao Ministro Augusto Nardes) , para apurar prejuízos e responsabilidades decorrentes de atos de gestão irregulares relacionados à implantação do Programa de Remuneração Anual por Atingimento de Metas e respectivos pagamentos a dirigentes e empregados da entidade, à contratação de pareceres jurídicos com o objetivo de amparar o referido benefício remuneratório, e às vantagens pecuniárias recebidas indevidamente pela Superintendente Jurídica e de Governança Corporativa que foi promovida ao cargo pelo Presidente do Conselho Regional, em 5/11/2009, mediante a prática de nepotismo.
2.	Segundo os fundamentos que motivaram o Acórdão 562/2016-TCU-Plenário, quanto ao benefício remuneratório, estabelecido pela Ordem de Serviço NOR 002/2011 e ratificado pela Resolução CR 04/2011, "não ficou comprovado o alinhamento do programa com metas institucionais e individuais, em que a premiação seria atrelada a um programa de avaliação de desempenho", tornando-o equivalente "à participação nos lucros e resultados instituída por entidades com fins lucrativos". Além disso, "apenas 221 dos mais de 3.200 empregados do Senac/RJ foram beneficiados com o mencionado bônus, e dentre esses apenas cinco dos dirigentes da entidade receberam o equivalente a 30,20% do total a ser pago."
3.	Desse modo, a deliberação determinou a citação dos responsáveis pela instituição do Programa de Remuneração Anual por Atingimento de Metas, a saber, o Presidente do Conselho Regional Orlando Santos Diniz (subscritor da Resolução CR 04/2011) e o Diretor do Departamento Regional Júlio César Gomes Pedro (subscritor da Ordem de Serviço NOR 002/2011) , "solidariamente com os beneficiários dos pagamentos indevidos", pelo "débito de R$ 5,6 milhões já efetivamente incorridos".
4.	Cabe informar que, antes disso, em decisão de 25/1/2013, proferida pelo Ministro Aroldo Cedraz no TC Processo 031.142/2011-7 (peça 119) , este Tribunal havia determinado ao Senac - ARRJ, cautelarmente, que não mais pagasse os valores correspondentes ao Programa, até que veio a considerá-lo definitivamente ilegal, na forma do Acórdão 562/2016-TCU-Plenário.
5.	Adicionalmente, o Acórdão 562/2016-TCU-Plenário determinou a citação do Presidente do Conselho Regional Orlando Santos Diniz pela contratação de três pareceres jurídicos, ao preço de R$ 165.900,00, na intenção de respaldar o Programa de Remuneração Anual por Atingimento de Metas, tendo sido considerada uma despesa feita em prol de interesses meramente particulares.
6.	Ainda foi determinada a citação do mesmo responsável solidariamente com a Superintendente Jurídica e de Governança Corporativa Daniele Paraiso de Andrade Schneider, pelo débito de valor igual a todo o acréscimo remuneratório por ela recebido a partir do exercício do referido cargo, haja vista que sua nomeação, constante da Portaria DES 14/2009, pela qual foi promovida da função anterior de Gerente de Publicação da Revista do Senac - ARRJ, decorreu de nepotismo, pois ambos mantinham entre si uma relação de união estável.
7.	Posteriormente, a Secex/TCE ponderou que, por racionalidade administrativa, este Tribunal deveria promover a citação apenas dos beneficiários de pagamentos decorrentes do Programa de Remuneração Anual por Atingimento de Metas em valor superior a R$ 10.000,00, considerada a data de atualização de 1/1/2017, que representava, em regra, o mínimo para cobrança judicial fixado pela Advocacia-Geral da União.
8.	Assim, dentro desse critério, havia 89 beneficiários (fora a Superintendente Jurídica e de Governança Corporativa Daniele Paraiso de Andrade Schneider) , os quais, conforme sugerido pela unidade técnica, seriam divididos em grupos distribuídos em 10 processos apartados de TCE, para fins de citação. Logo, o presente o presente processo prosseguiria apenas em relação aos pagamentos à Superintendente Jurídica e de Governança Corporativa e à contratação dos pareceres de juristas.
9.	Por meio de despacho (peça 88) , o Ministro-Substituto Marcos Bemquerer Costa autorizou a implementação de todos os procedimentos propostos pela unidade técnica.
10.	Adiante, transcrevo a instrução final da Secex/TCE neste processo (peças 119/121) , com o exame das alegações de defesa produzidas pelos responsáveis Orlando Santos Diniz e Daniele Paraiso de Andrade Schneider:
	" (...) 
10.2	Apresentação de documentação comprobatória relativa ao cargo exercido anteriormente pela então funcionária Daniele Paraíso de Andrade Schneider, antes de sua assunção ao cargo de Superintendente Jurídica e de Governança Corporativa do Senac ARRJ e demais questões envolvendo remuneração recebida
10.2.1	No exame técnico realizado na instrução de citação (peça 85) , foi apresentada documentação comprobatória relativa ao cargo exercido anteriormente pela então funcionária Daniele Paraíso de Andrade Schneider, antes de sua assunção ao cargo de Superintendente Jurídica e de Governança Corporativa do Senac ARRJ, bem como foram apresentados os valores dos pagamentos a que a Sra. Daniele Paraíso de Andrade Schneider teria direito no mesmo período em que ocupou o cargo de Superintendente Jurídica e de Governança Corporativa do Senac ARRJ, caso tivesse permanecido no referido cargo anterior (peça 83, p. 19-77) . Além disso, foram informados os valores médios dos salários de gerente na época sob análise (peça 83, p. 300) 
10.2.2	Inicialmente, coube lembrar que de acordo com o Acórdão 562/2016-TCU-Plenário (peça 204 do TC apensado) , em seu item 9.1.2., foi determinada a citação solidária do Sr. Orlando Santos Diniz e da Sra. Daniele Paraíso de Andrade Schneider, quanto aos débitos a serem apurados, resultado da diferença entre todos os valores recebidos por essa funcionária, na qualidade de Superintendente Jurídica e de Governança Corporativa do Senac ARRJ, e o montante a que teria direito caso tivesse permanecido na função anteriormente ocupada à sua irregular nomeação, por parte de seu companheiro, Sr. Orlando Santos Diniz, Presidente do Senac ARRJ, mediante a Portaria DES 14/2009, de 5/11/2009, considerando-se como irregulares, principalmente, os indevidamente pagos àquela funcionária na forma de bonificações previstas na Resolução Senac/RJ CR 4/2011 e na Ordem de Serviço Senac/RJ NOR 2/2011, que desrespeitam a Súmula Vinculante do STF 13 e o art. 28, inciso II, alínea "g", inciso IV, alínea "b", e art. 44 do Decreto 61.843/1967, que aprovou o Regulamento do Senac, abatendo-se os valores que estejam em conformidade com art. 37, caput, da CF/88, a Lei 10.101/2000 e os Acórdão 519/2014-TCU-Plenário e 3.554/2014-TCU-Plenário.
10.2.3	 A Sra. Daniele Paraíso desempenhava o cargo de Gerente de Publicação da Revista do Senac ARRJ (Editora) , antes da assunção ao cargo de Superintendente, constando inclusive seu nome nas cópias dos exemplares das revistas enviadas, bem como nos ofícios apresentados (peça 83, p. 19-76) . O Senac demonstrou a simulação salarial da responsável, caso tivesse permanecido no referido cargo anterior conforme consta da peça 83, p. 77. Da mesma forma, apresentou informações relativas aos seus recebimentos salariais como Superintendente, bem como funções assumidas após seu desligamento do referido cargo até o rompimento do vínculo com o Senac ARRJ, ocorrido em junho de 2017, de acordo com os elementos apresentados na respectiva resposta. Assim, realizadas as respectivas comparações salariais no referido período, chegando-se ao seguinte demonstrativo: 
	Data 
	Função 
	Valores simulados em R$ *1 
	Função 
	Período 
	Valores recebidos em R$ *2 
	Diferença (R$) 

	dez/09
	Gerente/Editora
	24.975,16
	Superintendente 
		18.271,32
	-6.703,84

	dez/10
	Gerente/Editora
	26.348,79
	Superintendente 
	 
	26.327,74
	-21,05

	mar/11
	Gerente/Editora
	 
	Superintendente 
	 5/11/09 a 31/8/12
	176.247,38
	176.247,38

	dez/11
	Gerente/Editora
	28.008,77
	Superintendente 
	 
	29.453,99
	1.445,22

	ago/12
	Gerente/Editora
	29.829,34
	Superintendente 
	 
	23.639,24
	-6.190,10

	dez/13
	Gerente/Editora
	32.066,54
	Diretora Gov.
	28/9/12 a 18/12/13
	33.955,44
	1.888,90

	dez/14
	Gerente/Editora
	34.631,86
	Diretora Desenv. 
	31/1/14 a 29/5/15
	44.682,06
	10.050,20

	dez/15
	Gerente/Editora
	37.748,73
	Gerente 
		49.607,90
	11.859,17

	dez/16
	Gerente/Editora
	41.459,53
	Gerente 
	 30/6/15 a 30/6/17 
	40.349,19
	-1.110,34

	jun/17
	Gerente/Editora
	43.374,96
	Gerente 
	 
	40.918,00
	-2.456,96

*1 Valores simulados caso ela tivesse continuado no cargo anteriormente ocupado antes de assumir a função de Superintendente (peça 83, p. 77) .
* 2 Valores recebidos pela então funcionária, incluindo o prêmio individual recebido em março/2011 (peça 83, p. 3) .
10.2.4	Com base nos valores demonstrados, percebeu-se que, quando da sua assunção ao cargo de Superintendente Jurídica e de Governança Corporativa, não se observou acréscimo salarial, exceto no ano de 2011, ano este, inclusive, em que a responsável recebeu o valor de R$ 157.527,42 como prêmio individual, considerado irregular pelo Acórdão 562/2016-TCU-Plenário. 
10.2.5	Desse modo, em atendimento ao comando constante do item 9.1.2, por meio do qual foi determinada a apuração dos débitos decorrentes do resultado da diferença entre todos os valores recebidos pela funcionária, na qualidade de Superintendente Jurídica e de Governança Corporativa do Senac ARRJ e o montante a que teria direito caso tivesse permanecido na função anteriormente ocupada à sua irregular nomeação (peça 3, p. 2) , verificou-se que, conforme consta da planilha acima, de forma global não se apurou diferença a ressarcir entre os valores salariais simulados e os recebidos pela funcionária.  
10.2.6	Portanto, foi proposta a citação, unicamente, da Sra. Daniele Paraíso de Andrade Schneider, solidariamente ao Sr. Orlando Santos Diniz, então Presidente do Senac ARRJ, pelo valor de R$ 176.247,38, recebido irregularmente a título de prêmio individual, previsto na Resolução Senac/RJ CR 4/2011 e na Ordem de Serviço Senac/RJ NOR 2/2011, que desrespeitam a Súmula Vinculante do STF 13 e o art. 28, inciso II, alínea "g", inciso IV, alínea "b", e art. 44 do Decreto 61.843/1967, que aprovou o Regulamento do Senac, abatendo-se os valores que estejam em conformidade com art. 37, caput, da CF/88, a Lei 10.101/2000 e os Acórdão 519/2014-TCU-Plenário e 3.554/2014-TCU-Plenário.
10.3	Contratação de pareceres jurídicos destinados à defesa de interesses particulares, relacionados ao programa de remuneração variável implantado no Senac ARRJ
10.3.1	Foi analisado no âmbito da instrução de citação (peça 85) , que de acordo com o Acórdão 562/2016-TCU-Plenário (peça 204 do TC apensado) , em seu item 9.1.3., foi determinada a citação do Sr. Orlando Santos Diniz, quanto aos valores pagos regularmente quando da contratação de pareceres jurídicos destinados à defesa de interesses particulares, relacionados ao programa de remuneração variável implantado no SenacARRJ, em flagrante inobservância ao art. 37, caput, da Constituição Federal, à Lei 10.101/2000 e aos Acórdão 519/2014-TCU-Plenário e 3.554/2014-TCU-Plenário. As referidas contratações ocorreram por meio de três contratos de prestação de serviços jurídicos e pagos por meio de transferências de depósitos em contas correntes, consoante os comprovantes de pagamento autuados na peça 12 do processo TC Processo 031.142/2011-7 (peça 34) : 
	Contratado
	Valor original do contrato (R$) *1
	Valor Pago (R$) *2
	Data do Pagamento

	Justen, Pereira, Oliveira e Talamini - Sociedade de Advogados (CNPJ 79.747.507/0001-63) 
	80.000,00
	75.080,00
	6/9/2011

	Amauri Mascaro Nascimento Advocacia Consultiva (CNPJ 05.578.790/0001-00) 
	43.900,00
	39.005,15
	25/8/2011

	Menezes Niebuhr Advogados Associados (CNPJ 07.857.617/0001-77) 
	42.000,00
	39.417,00
	23/8/2011

	Total
	165.900,00
	153.502,15
	
*1 Peças 13-15 do TC apensado
*2 Peça 12 do TC apensado
10.3.2	Conforme demonstrado, em cumprimento ao item 9.1.3 do Acórdão 562/2016-TCU-Plenário, foi proposta a citação do responsável, para que, no prazo regimental, apresentasse alegações de defesa ou recolhesse aos cofres do Senac ARRJ o total do débito representado pelos valores acima exibidos na tabela, no valor histórico de R$ 165.900,00, atualizado monetariamente e acrescido dos encargos legais, uma vez que, na condição de Presidente do Conselho Regional do Senac/RJ, realizou despesas com o pagamento de pareceres jurídicos não destinados à defesa de interesse público.
	(...) 
17.	Resposta apresentada pelo representante do Sr. Orlando Santos Diniz (peça 116) 
17.1	A representante do responsável alega que durante o período que ele esteve à frente da administração do Senac, ocupando o cargo de Presidente do Conselho Regional, sempre buscou a modernização da gestão e cursos de real interesse do empresariado e do conjunto da sociedade. Alega que todas as decisões tomadas pelo responsável foram aprovadas em reuniões com a presença dos membros do Conselho Regional e que não teve poderes para tomar decisões isoladamente. Ressalta que a instituição tem arquivado todas as atas onde constam as aprovações e que iria requerer a expedição de ofícios para apresentação ao TCU, bem como as trocas de e-mails entre os diretores sobre a implementação do referido programa e a suspensão do referido bônus ( peça 116, p. 2) .
Do recebimento de bônus considerados irregulares pelos beneficiários 
17.2	Alega que após a contratação do Sr. Júlio Cesar Gomes Pedro para o cargo de Diretor Regional do Senac, mesmo vinculado ao Sr. Orlando Santos Diniz, muitas decisões eram tomadas única e exclusivamente por ele. Destaca, ainda, que o responsável, em tempo algum, tomou decisões sem a participação da Diretoria do Senac RJ. Assim sendo, afirma que no segundo semestre de 2009 o então Diretor 	decidiu escolher a Sra. Daniele Paraíso para ocupar a Superintendência Jurídica e de Governança Corporativa, cuja decisão teria sido questionada pelo próprio responsável, já que a referida funcionária, segundo ele, não detinha nenhum conhecimento de governança corporativa/compliance para a ocupação do cargo de alta complexidade. Ressaltou, com isso, que o então Diretor teria assumido, para si, o ônus de ter uma Superintendente Jurídica e de Governança sem conhecimento técnico e experiência para a função, tendo se tornado "braço direito" do mesmo. Em resumo, ela alega que tanto o Sr. Júlio Cesar como a Sra. Daniele ocupavam os dois principais cargos da Instituição e foram os principais responsáveis pela implementação do programa de remuneração por atingimento de metas instituído pela Resolução CR 4/2011 (peça 116, p. 4) . 
Do recebimento de bônus considerado irregular pela Sra. Daniele Paraíso Schneider
17.3	Alega que o programa coube exclusivamente aos responsáveis diretos por sua implementação, comando, gerenciamento e coordenação do referido programa, Sr. Júlio Cesar e Sra. Daniele Paraíso. Afirma que não seria o Sr. Orlando Diniz o responsável pela operacionalização do programa, já que ocupava o cargo de Presidente do Senac RJ e seria assim inviável realizar tais tarefas. Sugere que o TCU oficie a atual administração do Senac no sentido de esclarecer se o Sr. Julio Cesar e a Sra. Daniele Paraíso estão como funcionários da instituição e se existem inquéritos administrativo em andamento, para o deslinde da questão (peça 116, p. 5) .
17.4	Ela ainda afirma que no início do ano de 2015, por determinação do responsável, a Sra. Daniele retornou ao cargo de origem, comprovando-se que ele jamais teria concordado com a indicação da funcionária a cargo que não estaria habilitada tecnicamente e que atendeu recomendação do TCU nesse sentido. A representante sugere que o TCU oficie o Senac RJ no sentido de solicitar o envio da toda documentação referente a evolução salarial, as atas do conselho e toda documentação relacionada a implementação desse programa sejam elas internas ou pareceres advocatícios (peça 116, p. 6) . 
Da contratação de pareceres jurídicos destinados à defesa de interesses particulares
17.5	A representante alega que a contratação de pareceres jurídicos para dar sustentação ao Programa de Remuneração por Atingimentos de Metas foi à escolha exclusiva do Sr. Júlio César e da Sra. Daniele Schneider (peça 116, p. 7) . 
Da trajetória do responsável na presidência do Senac
17.6	A representante versa sobre a ida do Sr. Orlando Diniz para o Senac ARRJ e afirma que se alguma responsabilidade deve ser apontada seriam aos diretores Júlio Cesar e Daniele Shcneider, que induziram o responsável e ao Conselho Regional a erro e que em nenhum momento, se aventou responsabilidade dos membros do Conselho Regional, que, a seu ver, seriam co-responsáveis pela gestão. Sugere que sejam chamados todos os membros do Conselho Regional do Senac bem como os pareceristas e advogados internos que participaram da implementação do programa (peça 116, p. 9) . 
17.7	Pede, com isso (peça 116, p. 10) : 
a) A ilegitimidade do Requerido, vez que o mesmo ocupou o cargo de Presidente do Conselho Regional do Senac ARRJ, não sendo exclusivamente sua competência ordenar as decisões já que dependia da aprovação do Conselho; 
NO MÉRITO, reconhecer de plano: 
b) Ausência de conduta antijurídica, tendo em vista que seus atos não acarretaram qualquer dano ao erário, posto que todos os valores pagos foram decididos em reunião com a presença do Diretor Julio Pedro e da Sra. Daniele Paraiso; 
DOS REQUERIMENTOS 
c) Caso não seja este o entendimento desta Corte, requer em obediência ao princípio do contraditório e ampla defesa, o provimento destas razões, excluindo o Requerido deste feito, por inexistir em todo o processo qualquer cominação constatada, diante da ausência de nexo causal nos atos praticados relacionados aos fatos corroborados; 
d) Requer ao final a intimação do Requerido bem como de sua procuradora através da imprensa oficial TCU (Boletim Oficial) , para que caso queira possa exercer a ampla defesa, ter ciência da conclusão da instrução do feito junto à este Tribunal, realizar sustentação oral, o que desde já fica requerido; 
18.	Análise
18.1	A representante do responsável busca eximir o Sr. Orlando Santos Diniz da responsabilidade atrelada à implementação do referido Programa de Remuneração adotado no âmbito do Senac ARRJ, mas como Presidente da entidade, foi o responsável pela expedição da Resolução Senac/RJ 4/2011 e a Ordem de Serviço Senac/RJ NOR 2/2011, por meio das quais se permitiu os pagamentos relativos ao Programa de Remuneração por atingimento de Metas, considerado contrário ao art. 37, caput, da CF/88, à Lei 10.101/2000 e aos Acórdão 519/2014-TCU-Plenário e 3.554/2014-TCU-Plenário. Da mesma forma, o responsável não logrou comprovar o liame causal entre o programa, o aumento da produtividade e a melhoria na prestação dos serviços sociais, não restando comprovado, portanto, o alinhamento do programa com metas institucionais e individuais, em que a premiação seria atrelada a um programa de avaliação de desempenho nos moldes definidos no item 5 do Voto condutor da Decisão 117/1997-1ª Câmara. 
18.2	Além disso, a representante do responsável atribui toda a responsabilidade pela instituição do Programa de Remuneração ao Sr. Júlio César Gomes Pedro e à Sra. Daniele Schneider, alegando que detinham os maiores cargos da entidade à época. Ressalte-se que no Relatório de Auditoria 897-2011 (peça 46 do TC apensado) , oriundo da fiscalização realizada no Senac/ARRJ, consta a informação de que o então diretor fora contratado no segundo semestre de 2009 pelo Sr. Orlando Santos Diniz, como consequente exercício arbitrário do direito de escolha conferido ao presidente do Conselho Regional e a ele estava subordinado. 
18.3	Quanto à Sra. Daniele Schneider, consta do Relatório de Auditoria 897-2011 (peça 46 do TC apensado) que a responsável foi sucessivamente promovida pelo presidente do Conselho Regional do Senac/ARRJ, vindo a ocupar a titularidade da Superintendência Jurídica da entidade. Desse modo, configura-se como incoerente sua afirmação de que ela não seria devidamente qualificada para o cargo, haja vista ele próprio tê-la promovido. 
18.4	Assim, sua atitude de promover e manter, como Superintendente Jurídica e de gestão corporativa do Senac/ARRJ, sua então companheira, representou violação ao princípio constitucional da moralidade e ao disposto no art. 44 do Decreto-Lei 61.843. Esta situação tornou a entidade vulnerável, porque retirou a necessária independência pessoal com que devem atuar seus principais dirigentes. Além disso, configurou-se, no Relatório de Auditoria, a exposição da entidade ao risco de conflito de interesses entre pessoas ocupantes de duas das mais importantes funções administrativas da entidade. Consta, inclusive, do referido relatório que não há prova documental, na pasta da Sr.ª Daniele, de que o responsável, ao promovê-la, tenha praticado o ato com prévia consulta a órgãos técnicos ou, de algum modo, com respaldado em parecer técnico (peça 46 do TC Processo 031.142/2011-7) .
18.5	No que tange à contratação de pareceristas jurídicos à conta da entidade Senac/ARRJ, para justificar ato de gestão impugnado como irregular pelo próprio Conselho Fiscal Nacional do Senac, o próprio Sr. Orlando Diniz, no TC Processo 019.431/2011-2 (peça 95, p. 17 do referido TC) , declarou que tinham sido contratados para verificar a viabilidade jurídica da instituição de um programa de remuneração variável, que, segundo ele, era um tema cercado de controvérsia e insegurança, e por se tratar de questão muito delicada e altamente técnica, não poderia ser respondida de forma conclusiva pelo corpo de advogados da entidade. Evidencia-se que, muito embora tenham sido assinados pela Sra. Daniele Paraíso e pelo Sr. Júlio César, o Sr. Orlando Santos Diniz foi o gestor e principal interessado pela contratação, tendo sido, inclusive, o responsável pela apresentação de justificativas sobre tal irregularidade no âmbito do TC supracitado. 
18.6	Como já vastamente abordado, não se tratou de contratação para defesa do interesse público, muito pelo contrário: conforme disposto na cláusula primeira dos contratos firmados com os pareceristas (peças 13, 14 e 15 do processo Processo 031.142/2011-7) , o objeto das avenças foi "fornecimento de parecer (...) versando sobre a ausência de impedimento à utilização do programa de remuneração variável pelo Senac/Rio". Ou seja, o objeto dos contratos foi a defesa de interesses particulares, mais precisamente defesa de um programa denominado de remuneração variável que, de fato, representou um programa de distribuição de bônus, autorizado pelo Sr. Orlando Diniz, então Presidente do Senac/ARRJ. 
18.7	Assim, como já comentado na instrução à peça 95 do TC Processo 019.431/2011-2, o conceito de remuneração variável consiste "no pagamento aos empregados de parcelas adicionais à remuneração básica, atreladas à verificação do cumprimento de metas ou resultados, individuais ou de grupo, previamente estabelecidos". Já no programa de remuneração variável em exame, o pagamento de bônus está condicionado primordialmente a variáveis de natureza contábil, à ocorrência de superávit, o qual representa excedente de receitas sobre despesas que deveria reverter na prestação de mais serviços sociais, razão de existir do Sistema S e fundamento para a arrecadação de recursos parafiscais que o sustentam, não observado pelo Sr. Orlando Diniz, então Presidente da Instituição.
18.8 	A representante do responsável sugere que o TCU realize diligências que, a seu ver, seriam ainda necessárias para o esclarecimentos de questões inerentes ao presente processo. Ocorre que segundo a própria jurisprudência do Tribunal, não cabe ao TCU determinar, a pedido do responsável, a realização de diligência, perícia ou inspeção para a obtenção de provas, uma vez que constitui obrigação da parte apresentar os elementos que entender necessários para a sua defesa (Acórdão 3343/2019-TCU-Primeira Câmara, Relator Augusto Sherman) . Desse modo, entende-se que tais pedidos não procedem, haja vista ser sua obrigação apresentar os elementos que entender necessários para a sua defesa e/ou para demonstrar a boa e regular aplicação dos recursos que lhe foram confiados (Acórdão 5920/2016-TCU-Segunda Câmara, Relatoria MIN Vital do rego; 6.214/2016- TCU-1ª Câmara, Relatoria MIN Bruno Dantas e 3.702/2010-TCU-2ª Câmara, Relatoria MINS Augusto Sherman) .  
18.9	Portanto, com base nos elementos acostados aos autos e com base nas vastas análises já efetuadas no âmbito do presente processo bem como no processo apensado, entende-se incabível acolher as alegações de defesa apresentadas pelo fato de não terem sido suficientes para elidir as irregularidades constatadas, mantendo-se, portanto, o Sr. Orlando Diniz como responsável pelas irregularidades e pelo dano ao erário constatado, como evidenciados na citação anteriormente realizada. 
19.	Resposta apresentada pelo representante da Sra. Daniele Paraíso de Andrade Schneider (peça 118) 
19.1	O representante da responsável inicia suas argumentações no sentido de  que no âmbito do TCU, a persecução processual se guia pelo princípio da busca da verdade material, razão pela qual não deverá incidir a responsabilização da Sra. Daniele na presente Tomada de Contas Especial. Apresenta uma retrospectiva da carreira da responsável no Senac/RJ, alegando ter, a mesma, chegado ao cargo de Superintendente Jurídica e de Governança Corporativa em novembro de 2009 e a união estável com o Sr. Orlando Santos Diniz ter iniciado em fevereiro de 2010, afirmando não serem, à época da designação, companheiros (peça 118, p. 4-5) . 
19.2	Ele faz menção ao Relatório de Auditoria por meio do qual se afirma que a função do Presidente do Conselho Regional não seria meramente consultiva, cabendo a ele, entre outras atribuições, admitir, promover e demitir funcionários. Todavia, segundo o representante da responsável seria necessário considerar que tais atribuições não descaracterizam a função consultiva do cargo e, além disso, não são exercidas de forma unilateral, pois submetem-se ao crivo do Conselho Regional (peça 118, p. 7) . 
19.3	 O representante da responsável alega que sua promoção a cargo/função se mostrou consequência natural da carreira da servidora, trazendo aos autos Acórdão 1647/2009-TCU-Plenário, Relator Marcos Bemquerer sobre o assunto. Afirma, ainda, que à época, o Sr. Orlando Diniz ocupava função consultiva junto ao SENAC/RJ, não exercendo função de direção, chefia ou assessoramento. Os documentos constantes nos autos (peça 85 do processo apensado) comprovariam, a seu ver, que o Sr. Júlio Cesar Gomes Pedro, Diretor Regional do SENAC/RJ, é quem exercia a função executiva da entidade (peça 118, p. 7) .    
19.4	Destaca as informações encaminhadas pelo Senac/RJ sobre o assunto à peça 85 do processo apensado, o TC Processo 031.142/2011-7, onde se afirma que (peça 118, p. 8-9) : 
De início, vale informar que o dispositivo legal em análise é o artigo 46 do Regimento do SENAC (Resolução SENAC 855/2007) , que substituiu o artigo 50 do antigo Regimento do SENAC, referenciado no item 3 da S.A 241617/06, de 2011.
"Art. 46 - Não poderão ser admitidos como servidores do Senac parentes até o terceiro grau civil (afim ou consanguíneo) do Presidente, ou membros, efetivos e suplentes, do Conselho Nacional e do Conselho Fiscal ou dos Conselhos Regionais do Senac e do Sesc, bem como de dirigentes de entidades sindicais ou civis do comércio, patronais ou empregados, da correspondente área territorial" (Fonte: SENAC 855/2007) 
É importante frisar que ao tempo de contratação da colaboradora Daniele Paraíso, em maio de 2000, esta não mantinha qualquer tipo de vínculo, seja de qual for a natureza, com o Sr. Orlando Diniz. 
Durante os 10 primeiros anos de sua carreira no SENAC Rio pode-se observar uma ascensão regular e gradativa, assumindo diversas funções de confiança. Após esses 10 anos, no ano de 2009, foi convidada pelo Diretor Regional Júlio Cesar Gomes Pedro, este contratado no 2º semestre de 2009, para assumir o cargo de Superintendente Jurídica e de Governança Corporativa recebendo uma alteração de salário ínfima, apenas para enquadramento no plano de cargos e salários. Vale acrescentar que sua nomeação para o cargo atendeu aos requisitos técnicos exigidos, como as aptidões para o exercício da atividade funcional e que sua remuneração se manteve alinhada aos padrões internos e de mercado estabelecidos.
É importante ressaltar que a seleção para preenchimento do cargo de Superintendente Jurídica e de Governança Corporativa, assim como os demais cargos do Departamento Regional são de competência do Diretor do Departamento Regional e não da Presidência do Conselho Regional, portanto, não há que se falar em subordinação direta entre a Superintendente em comento e a Presidência. Isto pode ser comprovado através de análise dos recentes atos designativos para os cargos de confiança, que são assinados pelo Diretor do Departamento Regional. 
Cumpre registrar finalmente que o SENAC Rio desconhece a existência de norma que impeça a união ou o casamento de colaboradores, após o ato de contratação. 
Desta forma, o SENAC Rio entende que o ato de contratação da colaboradora Daniele Paraíso não ofendeu qualquer orientação legal ou normativa existente. (grifos acrescidos) 
19.5	Argumenta que o valor de R$ 176.247,38 recebido pela Sra. Daniele Schneider, considerado irregular pela equipe técnica deste Tribunal, é proveniente do Programa de Remuneração Anual por Atingimento de Metas, pago aos colaboradores do SENAC/RJ como bônus, devidamente previsto em Resolução Senac/RJ CR 4/2011, programa esse aprovado pelo Conselho Regional do Senac/RJ e pelo Presidente do Conselho Regional à época, Orlando Santos Diniz (peça 61, fls.6139/6140 do processo apensado) . Defende que a responsável não teve qualquer participação na formulação dos termos e aprovação do respectivo programa (peça 118, p. 12) . 
19.6	Ele alega que a referida Resolução é resultado da autonomia das entidades do "Sistema S" em definir sua política de remuneração, possibilitando a instituição de cargos e salários, bem como incentivos à produtividade e à qualidade dos serviços prestados. Faz referência, inclusive, ao Acórdão 519/2014-Plenário, Relator Aroldo Cedraz, que aborda o tema de autonomia do Sistema S (peça 118, p. 12) . O responsável pondera que a bonificação recebida guarda proporção direta com a remuneração individual, o que explica o fato de, em relação a valores individuais, os diretores e superintendentes receberem valores maiores, tendo em vista que suas remunerações são mais elevadas do que as conferidas à base dos empregados da entidade. Afirma, ainda, que os critérios para sua operacionalização foram definidos pela Ordem de Serviço NOR 4/2011 (peça 61) , cujos requisitos foram preenchidos pela responsável, fazendo jus, portanto, ao recebimento do bônus proporcional ao seu desempenho, remuneração e cargo, alegando, com isso, recebimento por boa-fé (peça 118, p. 13) . 
19.7	O representante da responsável cita, ainda, como exemplo, o Acórdão 1407/2017-TCU-Plenário, Relator Walton Alencar, no sentido de que as entidades integrantes do Sistema S gozam de liberdade, ainda que relativa, para instituir programas de remuneração variável. Alega que naquela época a Resolução Senac/RJ CR 4/2011 revestia-se de aparente legalidade, tanto que só agora, passados quase dez anos do pagamento, o TCU se debruça sobre a legalidade do ato (peça 118, p. 13-14) . 
Da prescritibilidade da pretensão ressarcitória
19.8	O representante da responsável alega o transcurso de nove anos entre a ocorrência da suposta irregularidade e o seu chamamento à TCE, havendo, com isso, comprometimento à segurança jurídica. Faz menção ao Acórdão 1441/2016-TCU-Plenário, onde se decidiu que o prazo para o exercício de sua pretensão punitiva seria de dez anos, contados a partir da ocorrência do dano e interrompidos com a determinação da citação, sendo aplicado o prazo geral previsto no Código Civil. Diante disso, alega que o STF decidiu no MS 32201/DF que a prescrição da pretensão punitiva no âmbito do TCU se submeteria ao prazo de cinco anos. Cita, ainda decisão do STJ sobre o mesmo tema (peça 118, p. 15-18) . 
19.9	Quanto à prescrição da pretensão ressarcitória, menciona a decisão do STF (RE 636.886/AL) , no qual se fixou tese acerca do reconhecimento da prescritibilidade da pretensão de ressarcimento ao erário fundada em decisão do Tribunal. Alega que o STF vem entendendo que a imprescritibilidade de ações de ressarcimento ao erário só se justificaria caso decorram de ato de improbidade administrativa doloso. Diante disso, em suma, entende-se que as ações de ressarcimento ao erário prescrevem na forma da Lei 6.830/1980 (Lei de Execução Fiscal) , qual seja, em cinco anos (peça 118, p. 21) . 
19.10	Assim, alega que no julgamento do Tema 899 de Repercussão Geral, demonstrou-se que seria necessário atentar-se aos diferentes prazos quinquenais incidentes em cada fase de apuração do fato gerador do prejuízo ao erário, entendo o seguinte (peça 118, p. 22) : 
Desta forma, será aplicado prazo prescricional de cinco anos entre a data limite para prestação de contas e a instauração da tomada de contas especial, observados os casos de suspensão ou interrupção do referido prazo. Uma vez instaurada a tomada de contas especial, reinicia-se o prazo quinquenal prescricional até a decisão condenatória do TCU. 
Apurada irregularidade, por meio de Tomada de Contas Especial, que resulte em dano ao erário, imputa-se débito ao responsável para fins de ressarcimento. Caso ele não cumpra espontaneamente a obrigação no prazo determinado, o débito resultará em título executivo bastante para cobrança judicial, conforme alínea "b" do inciso III do art. 23 e art. 24 da Lei Orgânica do TCU, a qual deverá ser ajuizada no prazo de cinco anos a contar da decisão condenatória do TCU. Com o ajuizamento da ação de ressarcimento, a prescrição será interrompida, voltando a correr na forma intercorrente em caso de inércia do exequente. 
19.11	O representante do responsável faz menção à decisão nos autos da Recl 39.497 em trâmite no STF, tendo havido manifestação pela incidência da prescrição quinquenal inclusive para a instauração de TCE, com o reconhecimento da ocorrência da prescrição da pretensão de ressarcimento do TCU para determinar o trancamento de processo de TCE instaurado pelo TCU (peça 118, p. 22) . 
19.12	Ele defende que constata-se que tendo transcorrido longo decurso de tempo entre o fato gerador do processo de contas e a primeira notificação do responsável para se defender, haverá comprometimento da realização do processo de controle, uma vez que a demora acaba por inviabilizar a defesa efetiva do responsável e, por conseguinte, o próprio julgamento do processo de contas. O representante da responsável argumenta, ainda, que a impossibilidade do processo constituir-se e desenvolver-se com uma defesa efetiva, em prejuízo do exercício da ampla defesa, gera a impossibilidade material de julgamento do processo, atraindo a incidência do dispositivo regimental do Tribunal de Contas da União, que também pode ser analogicamente aplicável aqui, referente à ausência de pressuposto de desenvolvimento válido e regular do processo, que conduz ao respectivo	 arquivamento sem julgamento de mérito, por força do que dispõem o inciso II do artigo 1695 e o artigo 2126 do Regimento Interno do TCU (peça 118, p. 24-25) . 
19.13	O representante cita como exemplo o Acórdão 368/2009-TCU-Segunda Câmara, que culminou com o arquivamento do processo com fulcro no art. 169, inciso II e 212 do RI do TCU, e nos arts. 5º, § 4º e 10 da IN-TCU 56/2007, abaixo transcrito (peça 118, p. 25) : 
6. Conforme alertou a Secex/TO, somente 18 (dezoito) anos após o término do instrumento de convênio as referidas contas foram avaliadas pelo Órgão concedente. 
7. Tendo em vista que a demora na apreciação da prestação de contas apresentada pelo convenente prejudica o levantamento da documentação comprobatória dos fatos, impedindo o exercício do contraditório e da ampla defesa, considero pertinente o arquivamento do feito. 
8. Assim prevê a Instrução Normativa TCU nº 56, de 5 de dezembro de 2007, em seu art. 5º, § 4º, que determina a dispensa da instauração de tomada de contas especial após transcorridos 10 anos desde o fato gerador, caso observado nestes autos. O art. 10, da mesma norma, dispõe que se aplica tal disposição aos Processos já constituídos que se encontrassem no Tribunal na data da publicação do normativo. 
9. Além disso, vale registrar que este Tribunal, por meio do Acórdão 2647/2007-TCU-Plenário, de 5/12/2007, em vista de tais dispositivos, autorizou o arquivamento dos Processos de tomada de contas especial que estivessem nesta situação, em atenção aos princípios da racionalidade administrativa e da economia processual, dando-se ciência ao Órgão instaurador e ao Responsável.
10. Deve-se, considerar, ainda, as disposições dos arts. 169, inciso II e 212 do Regimento Interno deste Tribunal, uma vez que, de acordo com as prescrições daquele novo normativo, o qual regula a instauração de tomadas de contas especiais, estão ausentes nestes autos os pressupostos para o seu desenvolvimento válido e regular. Assim, o arquivamento dos presentes autos é, de fato, a medida que se impõe. (grifos acrescidos) .
19.14	Portanto, afirma que haveria nulidade observada no desrespeito à ampla defesa, ao contraditório e ao devido processo legal, como demonstrado pela defesa. Desta forma, mesmo que a tese de prescrição seja afastada, há clara afronta aos princípios da ampla defesa, do contraditório, da razoável duração do processo e do devido processo legal. No caso em tela, a responsável foi citada para se defender 9 (nove) anos após ao suposto fato gerador, comprometendo claramente sua defesa, diante da dificuldade de buscar documentos e constituir provas de fatos ocorridos há uma década. Com base nisso, requer que sejam acolhidas as alegações de defesa apresentadas, diante dos seguintes argumentos a seguir (peça 118, p. 28) : 
a) sejam as Alegações de Defesa acolhidas para afastar a responsabilidade do Defendente, uma vez demonstrado que a Defendente, por mérito próprio, alcançou o cargo de Superintendente Jurídica e de Governança Corporativa em novembro de 2009, data anterior ao início do relacionamento constituído com Sr. Orlando Santos Diniz (fevereiro de 2010) , não havendo violação, portanto, do disposto no art. 37 da Constituição Federal e Súmula Vinculante 13; 
b) seja reconhecida a prescrição quinquenal da pretensão ressarcitória, afastando-se, mais uma vez, a responsabilidade do Defendente, uma vez transcorridos nove anos entre a ocorrência da suposta irregularidade e a citação para apresentação de alegações de defesa junto a esta Corte de Contas, com as consequências daí decorrentes.
20.	Análise. 
20.1	Sobre os aspectos inerentes à promoção da responsável no âmbito do Senac/ARRJ, como já comentado no item 18.5, consta do Relatório de Auditoria 897-2011 (peça 46 do TC apensado) que a responsável foi sucessivamente promovida pelo próprio Presidente do Conselho Regional do Senac/ARRJ, Sr. Orlando Diniz, vindo a ocupar a titularidade da Superintendência Jurídica da entidade. Inclusive, nas alegações de defesa apresentadas por este responsável, ele afirma que questionou a sua escolha para o referido cargo já que, segundo ele, a Sra. Daniele Paraíso não detinha nenhum conhecimento técnico de governança corporativa/compliance para o cargo de alta complexidade (peça 116, p. 4) . 
20.2	No entanto, sabe-se que o próprio Sr. Orlando Diniz foi quem a promoveu ao referido cargo por meio da Portaria DES 14/09 à peça 34, p. 10 do TC apensado (confidencial, pasta funcional da responsável) . Muito embora o representante da responsável afirme que à época da assunção ao cargo, ocorrida em novembro de 2009, ambos ainda não eram companheiros, não foi esta informação que constou da mídia impressa à época dos fatos, evidenciando, dessa forma, como prova. No sítio eletrônico https://www.blogdomagno.com.br/ver_post.php?id=187164&pagina=2, constam detalhes a respeito do seu relacionamento com o então Presidente do Senac ARRJ, conforme trecho transcrito abaixo: 
 (...) A ex-mulher de Diniz relatou ainda detalhes do período de 17 anos que trabalhou no SENAC. Em 2008, começou a se relacionar com o presidente da Fecomércio. Ela, então, relata que, a partir de 2014, Diniz passou a exercer controle sobre os diretores do chamado sistema S - antes, segundo ela, seu papel era de "representação institucional". Nenhuma negociação superior a R$ 2 mil era realizada sem autorização dele, relatou ela ao MPF (...) . 
20.3	Com base na informação acima, evidencia-se que a Sra. Daniele Paraíso declarou que o relacionamento iniciou em 2008, portanto, antes da assunção ao  cargo de Superintendente Jurídica da entidade. Assim, se o relacionamento foi confirmado pela própria, em suas alegações de defesa, logo depois, ou seja, em fevereiro de 2010, confirma-se a informação da mídia impressa onde constou a informação de vínculo efetivo. 
21.3	A respeito da função ocupada pelo Sr. Orlando Diniz, de acordo com os elementos existentes, sobretudo, nos autos do TC Processo 031.142/2011-7, consta do Relatório de Fiscalização 897-2011, que o Sr. Orlando Diniz não detinha somente um cargo de função meramente consultiva, pelo contrário, ele atuava sempre nas decisões que eram tomadas no âmbito do Senac, Sesc e Fecomércio RJ, evidenciadas nas contratações feitas no âmbito do Sistema S, cabendo a ele, entre outras atribuições, a de admitir, promover e demitir funcionários. Quanto ao Diretor do Departamento Regional, entre outras atribuições, cabia a de propor a admissão, demissão e promoção de servidores. 
20.4	Em que pese a alegação do representante da responsável de que o convite para a assunção ao cargo de Superintendente Jurídica e de Governança Corporativa ter sido feito pelo Diretor Júlio Pedro, consta dos autos evidências de que o próprio Sr. Orlando Diniz foi quem a promoveu ao referido cargo por meio da Portaria DES 14/09 à peça 34, p. 10 do TC apensado (confidencial, pasta funcional da responsável) . Conforme se depreende também da leitura do art. 44 do Decreto 61.843/1967, é vedada a admissão como servidores do Senac de parentes até o terceiro grau civil, afim ou consanguíneo, do Presidente, ou dos membros, efetivos e suplentes, do Conselho Nacional e do Conselho Fiscal ou dos Conselhos Regionais do Sesc ou do Senac. Ainda que não haja evidência, nos autos, de vínculo afetivo entre o Sr. Orlando e a Sra. Daniele por ocasião de sua contratação para o cargo de Assessora Especial, o mesmo não se pode dizer quando de sua designação para exercer a função de Superintendente Jurídica e de Governança Corporativa, como já comentado no item 20.2 da presente instrução.
20.6	Portanto, como assinalado na instrução à peça 166, p. 14 do TC apensado, a indicação e nomeação da Sra. Daniele Paraíso de Andrade Schneider para a função de Superintendente Jurídica e de Governança Corporativa do Senac/RJ, na existência de vínculo de união estável com o Presidente do Conselho Regional do Senac/RJ Orlando Santos Diniz, violou a Constituição Federal, nos termos consignados na Súmula Vincula nte 13 do Supremo Tribunal Federal. Ademais, ao contrário do alegado acréscimo salarial irrelevante que a Sra. Daniele teria obtido no exercício da nova função, restou consignado no relatório de auditoria à peça 46, item 3.3.1, que a empregada recebeu prêmio por desempenho de mais de R$ 176.247,38. Assim, entende-se que restou evidenciada a prática de nepotismo, que configurou violação à lei de regência da entidade e, principalmente, violação ao princípio constitucional da moralidade e ao art. 44 do Decreto-Lei 61.843/67. Inclusive, como já mencionado no Relatório de Fiscalização 897-2011 (peça 46, p. 20) não há, no documento que promoveu a responsável, prova documental de que o ato fora praticado com prévio consulta a órgãos técnicos ou, de algum modo, respaldado em parecer técnico. 
20.7	Sobre a alegada legalidade do Programa de Remuneração Anual por Atingimento de Metas, consta dos autos a sua desaprovação por parte do Colegiado do Conselho Fiscal, tendo-o considerado irregular (peça 92, p. 71 do TC apensado) . O então Conselheiro Relator, Dr. Marcelo Panella determinou que os valores pagos aos servidores a esse título deveriam ser revistos, devendo os referidos valores serem devolvidos aos cofres da Entidade, considerando, ainda, que o procedimento em questão infringiu a legislação em vigor (Lei 10.101/2000) , que normatiza o pagamento em referência, com o que todos os conselheiros concordaram à época. Ademais, também foi abordado que os recursos que foram distribuídos liberalmente a título de bônus a somente alguns funcionários poderiam ser melhor empregados na atividade-fim da entidade (i.e., na prestação de serviços sociais destinados à aprendizagem comercial) , considerando-se, assim, que os pagamentos importam desvio de finalidade na aplicação de recursos parafiscais (peça 96, p. 4 do TC apensado) .
20.8	Cabe ainda ressaltar que a responsável, como Superintendente Jurídica e de Governança Corporativa da Instituição, tinha pleno conhecimento e ingerência sobre o referido Programa, tendo, inclusive, estabelecido contato com escritórios de advocacia com o fito de que estes emitissem parecer sobre sua validade. Além disso, a Sra. Daniele foi uma das poucas contempladas com soma significativa, decorrente da relevância do cargo que, à época, ocupava. Desse modo, entende-se que a responsável tinha plena consciência do benefício que teria decorrente do Programa instituído, mesmo sabendo, que na sua essência, era irregular. Desse modo, sua conduta reprovável, como descrita na instrução de citação (peça 85) foi receber valores considerados indevidos com base no Programa de Remuneração Anual por Atingimento de Metas, cuja Resolução e Ordem de Serviço foram consideradas irregulares, tendo ocasionado dano aos cofres da entidade. 
20.9	No caso concreto sob análise, como já analisado, o programa de bonificação instituído pelo Senac/RJ violou claramente a Lei 10.101/2000, por objetivar, declaradamente, a distribuição de eventuais excedentes operacionais sob a forma de bonificações aos seus diretores, o que é expressamente vedado por lei. Sob o prisma de uma análise de isonomia, o programa contemplou, em 2011, apenas 221 dos mais de 3.200 empregados e concentrou mais de 30% do montante pago em cinco pessoas, - o diretor regional e superintendentes, entre eles, a Sra. Daniela Paraíso - caraterizando o desvirtuamento de um programa supostamente destinado a promover a produtividade de todos os empregados. Ademais, o programa também almejou declaradamente conceder aos diretores e superintendentes oito salários de bônus, fato que, somado ao fato de os salários mensais já se situarem acima dos de mercado e acima do teto, importa violação ao princípio da moralidade administrativa, regente da administração paraestatal.
20.10	Aliás, foi registrado na instrução à peça 96, p. 19  do TC apensado, que o programa de bonificação concretamente implementado pelo Senac/RJ foi firmemente rejeitado tanto pelo Poder Executivo Federal, em particular, após análise da Controladoria Geral da União, como pelo Conselho Fiscal nacional da entidade (peças 95 e 92, respectivamente do TC apensado) . 
20.11	Vale ainda lembrar que a política remuneratória das entidades do Sistema S devem submeter-se aos limites não só do razoável como outrossim do econômico, do moral e do proporcional - Acórdãos TCU/Plenário 791/2005, 2.328/2006, 2.305/2007 e 871/2010, conforme jurisprudência do TCU, no sentido de que os Serviços Sociais Autônomos, ainda que não integrantes da Administração Pública Federal, "administram continuadamente recursos públicos, com vistas à persecução de fins de interesse público, razão bastante para se submeterem ao balizamento dos princípios fundamentais do regime jurídico administrativo assentado na Constituição Federal". 
20.12	Portanto, mais uma vez, repisa-se que a política de bonificação do Senac/RJ, que contemplou o pagamento de até 22,6 salários anuais aos seus diretores e superintendentes, revelou-se desarrazoada, desproporcional, imoral e antieconômica, além de as remunerações pagas pela entidade apresentarem-se sistematicamente superiores às médias de mercado, conforme informações extraídas de fontes independentes. 
20.13	Quanto à alegação de prescrição com base no RE 636.886 do STF e demais decisões, cabe [remeter] ao Acórdão 1449/2018-TCU-Plenário, de relatoria do Ministro Vital do Rêgo, que bem retrata o entendimento desta Corte de Contas a respeito da prescrição, à luz de recentes entendimentos do STJ e STF (...) .
20.14	Deve-se registrar que o Supremo Tribunal Federal, no âmbito do RE 636886/AL, fixou o seguinte enunciado para o Tema 899: "É prescritível a pretensão de ressarcimento ao erário fundada em decisão de Tribunal de Contas". Porém, essa decisão do STF alcança tão somente a fase judicial de execução do título extrajudicial, não atingindo os processos de controle externo em tramite no TCU, conforme orientação sufragada pelo Acórdão 6589/2020-TCU-Segunda Câmara, da relatoria do Ministro Raimundo Carreiro.
20.15	Aliás, da ementa do julgado do STF, constou que: "A pretensão de ressarcimento ao erário em face de agentes públicos reconhecida em Acórdão do Tribunal de Contas prescreve na forma da Lei 6.830/1980 (Lei de Execução Fiscal) ". Portanto, até o trânsito em julgado do acórdão condenatório do TCU, permanece imprescritível a pretensão de ressarcimento ao erário decorrente da instauração da tomada de contas especial, conforme enunciado de Súmula 282 do TCU ("As ações de ressarcimento movidas pelo Estado contra os agentes causadores de danos ao erário são imprescritíveis") .
20.16	Sendo assim, nota-se que não cabe razão à responsável, posto que o débito é imprescritível. 	Nesse contexto, com base nos elementos acostados aos autos e com base nas vastas análises já efetuadas no âmbito do presente processo bem como no processo apensado, entende-se incabível acolher as alegações de defesa apresentadas pelo fato de não terem sido suficientes para elidir as irregularidades constatadas, mantendo-se, portanto, a Sra. Daniele Paraíso como responsável pelas irregularidades e pelo dano ao erário constatado, como evidenciados na citação anteriormente realizada. 
21.	INFORMAÇÕES COMPLEMENTARES
21.1	Foi proposta a constituição de apartados diante da constatação de pagamentos irregulares efetuados a 216 beneficiários no âmbito do Senac ARRJ. Porém, diante do grande número de responsáveis envolvidos e a complexidade de se utilizar o sistema débito para cada um individualmente, adotou-se o cálculo por meio da "regra de três" a fim de aferir a partir de qual valor de débito serviria de parâmetro para se chegar ao limite atualizado de R$ 10.000,00 com base no art. 213 do RI/TCU, IN TCU 71/2012 com alteração da IN TCU 76/2016 e art. 1º da Portaria AGU 377/2011, reduzindo-se para 89 o número de funcionários recebedores de valores originais de bônus acima de R$ 6.800,87 que, corrigidos, atingiriam o limite mínimo de R$ 10.000,00, como já detalhado nos itens 11.1.10 a 11.1.18. 
21.2	Com base nisso, a proposta foi a de que estes 89 beneficiários fossem citados em processos apartados e não no presente processo, incluindo-se, entre eles, o Sr. Orlando Santos Diniz e o Sr. Júlio César Gomes Pedro em caráter solidário com aqueles. Assim, propõe-se o arquivamento dos autos, por economia processual, em relação aos 89 responsáveis que não serão alvo de citação no presente processo, em caráter solidário com o Sr. Orlando Diniz e Sr. Júlio César, haja vista a abertura de apartados para tal fim.  
CONCLUSÃO
22.	Conforme abordado na presente instrução, a título de racionalidade administrativa e economia processual, em nome dos princípios da eficiência e da razoável duração do processo, bem como usando a solidariedade passiva em benefício do credor e tendo em vista o direito dos devedores que permanecerão nos autos moverem ação regressiva contra os que sairão do polo passivo processual, propõe-se o arquivamento dos autos, por economia processual, em relação aos 89 responsáveis listados na tabela constante do item 14 desta instrução, em solidariedade com os Srs. Orlando Santos Diniz e Júlio César Gomes Pedro, haja vista que serão citados em processos apartados, já autorizados por meio do Despacho proferido pelo Ministro Relator à peça 88, de forma a agilizar a análise das futuras alegações de defesa a serem apresentadas. 
23.	De acordo com os elementos acostados nos autos, a irregularidade quanto ao recebimento de valores indevidos na forma de bonificações previstas na Resolução Senac/RJ CR 4/2011 e na Ordem de Serviço Senac/RJ NOR 2/2011, consideradas irregulares, foi atribuída à Sra. Daniele Paraíso de Andrade Schneider, beneficiária direta e ao Sr. Orlando Santos Diniz, então Presidente do Senac ARRJ, por ter expedido a Portaria DES 14/2009, por meio da qual nomeou, irregularmente, a sua então companheira para o cargo de Superintendente Jurídica e de Governança Corporativa do Senac/RJ, bem como ter expedido a Resolução Senac/RJ CR 4/2011 e Ordem de Serviço Senac/RJ NOR 2/2011, de forma a permitir, irregularmente, os pagamentos relativos ao Programa de Remuneração por atingimento de Metas, que a beneficiou irregulamente, tendo ocasionado dano aos cofres da entidade. As alegações de defesa foram apresentadas, não tendo sido suficientes para elidir as irregularidades constatadas, mantendo-se, com isso, a sua responsabilidade solidária pelo dano apurado aos cofres da entidade. 
24.	Repisa-se que, em atendimento ao comando constante do item 9.1.2 do Acórdão 562/2016-TCU-Plenário, por meio do qual foi determinada a apuração dos débitos decorrentes do resultado da diferença entre todos os valores recebidos pela funcionária, na qualidade de Superintendente Jurídica e de Governança Corporativa do Senac ARRJ e o montante a que teria direito caso tivesse permanecido na função anteriormente ocupada à sua irregular nomeação,  verificou-se, na instrução de citação (peça 85) que, de forma global, não se apurou diferença a ressarcir entre os valores salariais simulados e os recebidos pela funcionária. Desse modo, a responsável foi citada, unicamente pelo valor recebido irregularmente a título de prêmio individual (bônus) , que desrespeitaram a Súmula Vinculante do STF 13 e o art. 28, inciso II, alínea "g", inciso IV, alínea "b", e art. 44 do Decreto 61.843/1967, que aprovou o Regulamento do Senac. 
25.	No que tange à irregularidade referente ao pagamento de serviços jurídicos destinados à defesa de interesses particulares, relacionados à validação do Programa de remuneração variável implantado no âmbito do Senac ARRJ, concluiu-se que as alegações de defesa apresentadas pelo Sr. Orlando Santos Diniz não foram capazes de elidir tal irregularidade, mantendo-se como responsável pela sua ocorrência, contrariando o art. art. 37 da Constituição da República Federativa do Brasil, Lei 10.101/2000, Acórdão 519/2014-TCU-Plenário, Acórdão 3554/2014-TCU-Plenário.
PROPOSTA DE ENCAMINHAMENTO
26.	Diante do exposto, submetem-se os autos à consideração superior, com a seguinte proposta:
a) com base no art. 213 do RI/TCU, realizar o arquivamento da presente TCE para os 89 (oitenta e nove) beneficiários, em solidariedade com o Sr. Orlando Santos Diniz (CPF XXX.078.767-XX) e o Sr. Júlio César Gomes Pedro (CPF XXX.821.847-XX) , dos valores indevidamente recebidos do Programa de Remuneração por Atingimento de metas instituído no Senac ARRJ por meio da Resolução Senac/RJ CR 4/2011, quantificados irregularmente com base na Ordem de Serviço Senac/RJ NOR 2/2011, diante da determinação de constituir apartados para fins de citação dos responsáveis (itens 10.1.19, 10.1.20 e 14 da presente instrução) ; 
b) não acolher as alegações de defesa apresentadas pelos representantes do Sr. Orlando Santos Diniz (CPF:XXX.078.767-XX) e da Sra. Denise Paraíso de Andrade Schneider (CPF XXX.368.607-XX) , por não terem sido suficientes para elidir as irregularidades constatadas;
c)  julgar irregulares, nos termos dos arts. 1º, inciso I, 16, inciso III, alínea "c", da Lei 8.443/1992 c/c os arts. 19 e 23, inciso III, da mesma Lei, e com os arts. 1º, inciso I, 209, III, 210 e 214, inciso III, do Regimento Interno, as contas do Sr. Orlando Santos Diniz (CPF:XXX.078.767-XX) e da Sra. Denise Paraíso de Andrade Schneider (CPF XXX.368.607-XX) , condenando-os, solidariamente, ao pagamento das quantias a seguir especificadas, atualizadas monetariamente e acrescidas dos juros de mora, calculados a partir da data discriminada até a efetiva quitação do débito, fixando-lhes o prazo de 15 (quinze) dias para que comprovem, perante o Tribunal, o recolhimento das referidas quantias aos cofres do Tesouro Nacional, nos termos do art. 23, inciso III, alínea "a", da citada Lei c/c o art. 214, inciso III, alínea "a", do Regimento Interno, abatendo-se, na oportunidade, quantia (s) eventualmente ressarcida (s) , na forma da legislação em vigor:
	c.1) Irregularidade: Recebimento de valores indevidos na forma de bonificações previstas na Resolução Senac/RJ CR 4/2011 e na Ordem de Serviço Senac/RJ NOR 2/2011, considerados como irregulares. 
	Débito atribuído solidariamente à Sra. Daniele Paraíso de Andrade Schneider (CPF XXX.368.607-XX) e ao Sr. Orlando Santos Diniz (CPF XXX.078.767-XX) :
	VALOR ORIGINAL (R$) 
	DATA DO PAGAMENTO

	176.247,38
	Mar/2011

			                  Considerada a data de 31/3/2011 como ocorrência.	
	c.2) Irregularidade: Pagamento de serviços jurídicos destinados à defesa de interesses particulares, relacionados ao programa de remuneração variável implantado no Senac ARRJ.
	Débito atribuído ao Sr. Orlando Santos Diniz (CPF XXX.078.767-XX) :	
	CONTRATADO
	VALOR ORIGINAL (R$) 
	DATA DO PAGAMENTO

	Justen, Pereira, Oliveira e Talamini - Sociedade de Advogados (CNPJ 79.747.507/0001-63) 
	75.080,00
	6/9/2011

	Amauri Mascaro Nascimento Advocacia Consultiva (CNPJ 05.578.790/0001-00) 
	39.005,15
	25/8/2011

	Menezes Niebuhr Advogados Associados (CNPJ 07.857.617/0001-77) 
	39.417,00
	23/8/2011

d) aplicar à Sra. Daniele Paraíso de Andrade Schneider (CPF XXX.368.607-XX) e ao Sr. Orlando Santos Diniz (CPF XXX.078.767-XX) , individualmente, a multa prevista no art. 57 da Lei 8.443/1992 c/c o art. 267 do RI/TCU, fixando-lhes o prazo de 15 (quinze) dias, a contar da notificação, para que comprovem, perante o Tribunal (art. 214, inciso III, alínea "a", do Regimento Interno) , o recolhimento da dívida ao Tesouro Nacional, atualizada monetariamente desde a data do acórdão proferido até a do efetivo recolhimento, se for paga após o vencimento, na forma da legislação em vigor;
e) autorizar, desde logo, a cobrança judicial das dívidas, nos termos do art. 28, inciso II, da Lei nº 8.443/1992, caso não atendidas as notificações;
f) autorizar, desde logo, com fundamento no art. 26 da Lei 8.443/1992 c/c o art. 217 do Regimento Interno do TCU, caso seja do interesse dos responsáveis, o parcelamento da (s) dívida (s) em até 36 parcelas, incidindo, sobre cada uma, os encargos legais devidos, sem prejuízo de alertá-los de que, caso optem por essa forma de pagamento, a falta de comprovação do recolhimento de qualquer parcela implicará o vencimento antecipado do saldo devedor, nos termos do art. 26, parágrafo único, e 59, da Lei 8.443/1992 c/c o art. 217, § 2º, do Regimento Interno do TCU;
g) encaminhar cópia da deliberação que vier a ser proferida ao Senac ARRJ para conhecimento e ao Procurador-Chefe da Procuradoria da República no estado do Rio de Janeiro, nos termos do § 3º do art. 16 da Lei 8.443/1992 c/c o § 7º do art. 209 do Regimento Interno do TCU, para adoção das medidas que entender cabíveis, informando-lhes que o inteiro teor da deliberação pode ser consultado no endereço www.tcu.gov.br/acordaos".
11.	No seu parecer, abaixo parcialmente reproduzido, o Ministério Público junto ao TCU colocou-se de acordo com a proposta da unidade técnica (peça 126) :
	" (...) 
III
21.	Registro, desde logo, que acompanho a conclusão da Secex-TCE, no sentido de que as alegações de defesa apresentadas pelos responsáveis não foram suficientes para elidir as irregularidades pelas quais foram citados, devendo-se condená-los ao recolhimento do débito apurado e aplicar-lhes a multa prevista no art. 57 da Lei 8.443/92.
22.	Não obstante, entendo, com base nos argumentos dos responsáveis, que o diretor Júlio César Gomes Pedro poderia ter sido citado, nestes autos, como responsável solidário, assim como deverá ser, nos processos apartados, em solidariedade com Orlando Santos Diniz e os respectivos beneficiários. 
23.	Da mesma forma, também poderiam ser considerados solidários pelos débitos em tela os membros do Conselho Regional que foram favoráveis à constituição do programa de bonificação.
24.	Por outro lado, tendo em vista que a solidariedade passiva é um benefício do credor, que pode exigir de um ou de todos os devedores a integralidade da dívida, e que os devedores eventualmente condenados por esta Corte poderão mover ação regressiva contra os demais, considero, em observância aos postulados da racionalidade administrativa e da economia processual, que não é oportuno, nesta ocasião, em face do tempo decorrido desde a ocorrência dos fatos, chamar novos integrantes para compor a presente relação processual.
25.	Note-se que a possibilidade de haver outros responsáveis não afasta a responsabilidade de Orlando Santos Diniz e de Daniele Paraíso de Andrade Schneider pelos débitos apurados nestes autos, conforme restou demonstrado na instrução da unidade técnica.
26.	Também me manifesto em consonância com o entendimento da Secex-TCE quanto à prescrição do débito, por entender que deve ser mantido o entendimento firmado na Súmula-TCU 282 neste caso concreto, uma vez que há dúvidas sobre o exato alcance do julgamento do RE 636.886 pelo STF, relativo ao Tema 899 de repercussão geral.
	(...) 
28.	Cabe registrar, finalmente, que considero adequada a proposta de arquivamento dos autos, por economia processual, em relação aos 89 responsáveis que não serão alvo de citação no presente processo, em caráter solidário com Orlando Santos Diniz e Júlio César Gomes Pedro, haja vista a abertura de apartados com essa finalidade.
29.	Cabe salientar que, apesar de não ter sido citado nestes autos, foram juntadas ao processo as alegações de defesa de Júlio César Gomes Pedro (peça 124) , que fez menção ao Ofício 36412/2020-TCU-Seproc, o qual se trata, na realidade, da citação de Orlando Santos Diniz (peça 93) .
30.	Desse modo, entendo que cópias da referida peça deveriam ser juntadas aos processos apartados, nos quais ele responde solidariamente pelos débitos apurados.
IV
31.	Ante todo o exposto, este representante do Ministério Público de Contas manifesta-se em conformidade com a proposta de mérito formulada pela Secex-TCE (peça 119, p. 32-33) , ressaltando que, nas alíneas b e c do item 26 da instrução, o nome da responsável Daniele Paraíso de Andrade Schneider foi grafado incorretamente como Denise Paraíso de Andrade Schneider; e sugerindo que seja determinado à unidade técnica que promova, caso ainda não tenha feito, a juntada de cópias da peça 93 aos processos apartados, cuja autuação foi determinada pelo Despacho acostado à peça 88."
12.	Em seguida, o então Relator, Ministro Augusto Nardes, declarou-se impedido para relatar o processo (peça 129) , tendo a tarefa sido a mim incumbida, mediante sorteio (peça 130) .
	É o relatório.

Marialda Fernandes Santos (OAB/RJ 74.915), Elísio de Azevedo Freitas (OAB/DF 18.596), Dalide Barbosa Alves Corrêa (OAB/DF 7.609) e outros.

Subprocurador-Geral Paulo Soares Bugarin.

TOMADA DE CONTAS ESPECIAL. CONVERSÃO DE AUDITORIA. GESTÃO RUINOSA. PROGRAMA DE REMUNERAÇÃO ANUAL POR ATINGIMENTO DE METAS. DISTRIBUIÇÃO DESCOMPROMISSADA DE RECURSOS ENTRE FUNCIONÁRIOS, A TÍTULO DE BONIFICAÇÃO. CONTRATAÇÃO DE PARECERES JURÍDICOS NA BUSCA DE RESPALDAR O PROGRAMA DE CARÁTER ILEGÍTIMO. CITAÇÃO. TENTATIVA DE TRANSFERIR RESPONSABILIDADES. DEFESAS REJEITADAS. CONTAS IRREGULARES. DÉBITO. MULTAS. NOTIFICAÇÕES.

TOMADA DE CONTAS ESPECIAL (TCE)

Ao apreciar relatório de auditoria realizada no Senac - ARRJ, este Tribunal, por meio do Acórdão 562/2016-TCU-Plenário, determinou sua conversão nesta tomada de contas especial, em função das irregularidades respeitantes à instituição do Programa de Remuneração Anual por Atingimento de Metas, à contratação de pareceres jurídicos na tentativa de legitimá-lo e à nomeação de dirigente com quem o Presidente do Conselho Regional mantinha relação de companheirismo.
2.	No que tange aos pagamentos decorrentes do Programa de Remuneração Anual por Atingimento de Metas, foi verificado que não consideravam o desempenho funcional, traduzindo-se, na verdade, numa espécie de distribuição de resultados, com concentração nos ocupantes do topo da administração, embora a entidade paraestatal não se enquadre na Lei 10.101/2000, que regula a participação dos trabalhadores nos lucros empresariais.
3.	Assim, foi estabelecido que os beneficiários do Programa deveriam ser citados solidariamente com o ex-Diretor Regional Júlio César Gomes Pedro e o Presidente do Conselho Regional, Sr. Orlando Santos Diniz, que implantaram a vantagem remuneratória por intermédio da Ordem de Serviço NOR 002/2011 e da Resolução CR 04/2011 (peças 24 e 41 do TC Processo 031.142/2011-7, apenso) .
4.	Posteriormente, por questão de racionalidade, dado o grande número de beneficiários, decidiu-se pela abertura de dez apartados de TCE, com os responsáveis divididos em grupos, nos quais foram incluídos apenas aqueles que receberam valores suficientes para compensar o custo da cobrança.
5.	Não obstante, permaneceu no presente processo a apuração da responsabilidade da ex-Superintendente Jurídica e de Governança Corporativa Daniele Paraiso de Andrade Schneider, não só pelas quantias que recebeu a título de Remuneração Anual por Atingimento de Metas, mas também por todo o acréscimo salarial que teria obtido a partir da sua ascensão ao cargo, mediante a Portaria DES 14/2009 (peça 84, pág. 113, do TC Processo 031.142/2011-7, apenso) , envolvendo a prática de nepotismo pelo então Presidente do Conselho Regional, Orlando Santos Diniz, que responde em solidariedade, nos termos do Acórdão 562/2016-TCU-Plenário.
6.	Aqui também ficou o exame da responsabilização individual do aludido ex-Presidente do Conselho Regional pela contratação e pagamento de pareceres jurídicos com vistas a dar amparo ao Programa de Remuneração Anual por Atingimento de Metas, conduta voltada exclusivamente ao atendimento de interesses particulares, de acordo com a mesma deliberação.
7.	Tendo sido citados, os responsáveis apresentaram defesa, que não foi acolhida pela Secex/TCE nem pelo Ministério Público junto ao TCU, cujos pareceres recomendam o julgamento das contas pela irregularidade, com condenação em débito, na medida da participação de cada um nas ocorrências, e multas.
8.	Prossigo discorrendo acerca das situações abordadas nos autos e manifestando o meu posicionamento.
II
Recebimentos indevidos pela Superintendente Jurídica e de Governança Corporativa
9.	No que concerne aos valores tidos pelo Acórdão 562/2016-TCU-Plenário como indevidamente recebidos pela Superintendente Jurídica e de Governança Corporativa, Sra. Daniele Paraiso de Andrade Schneider, pode-se separá-los em duas partes: uma alusiva ao que ela teria ganhado a mais em comparação com a remuneração do seu cargo anterior de Gerente de Publicação da Revista do Senac - ARRJ, dado que sua promoção na carreira seria advinda de nepotismo; e outra referente à bonificação pelo Programa de Remuneração Anual por Atingimento de Metas.
10.	Antes da citação, contudo, a Secex/TCE, apoiada em informações colhidas por diligências, constatou que, no período de novembro de 2009 a junho de 2017, dentro do qual a responsável Daniele Paraiso de Andrade Schneider permaneceu como Superintendente, "de forma global não se apurou diferença a ressarcir entre os valores salariais simulados [do cargo de Gerente] e os recebidos pela funcionária", isto é, "não se observou acréscimo salarial", quando se coteja somente a remuneração pelo exercício das funções.
11.	Restou, assim, apenas a segunda parte do que o Acórdão 562/2016-TCU-Plenário pressupôs como ganhos indevidos, visto que, realmente, em 2011, a Superintendente auferiu bonificação de R$ 176.247,38, quantificados como débito atribuído solidariamente aos responsáveis Orlando Santos Diniz, como signatário da Resolução CR 04/2011, que aprovou o Programa de Remuneração Anual por Atingimento de Metas, e Daniele Paraiso de Andrade Schneider, na condição de beneficiária.
12.	Faço a ressalva de que, a rigor, o ex-Diretor Regional Júlio César Gomes Pedro, que assinou a Ordem de Serviço NOR 002/2011, antecipando a implantação do Programa, igualmente poderia ter sido incluído como corresponsável, tal como procedido nos demais casos de pagamentos do bônus, para os quais foram constituídos apartados de TCE. Vale o mesmo para os demais membros do Conselho Regional. Todavia, ponderado o estágio avançado do presente processo, bem como que a solidariedade passiva é uma escolha do credor (art. 275 do Código Civil) , conforme observado pela Procuradoria (que também percebeu o lapso) , opto por dar continuidade ao julgamento.
13.	Em resposta à citação, o ex-Presidente do Conselho Regional Orlando Diniz declara que "jamais tomou decisões sem a participação da Diretoria do Senac RJ", chefiada por Júlio César Gomes Pedro, que, "mesmo vinculado diretamente ao Requerido", tomava "muitas decisões" sozinho.
14.	Nesse contexto, afirma que "o funcionário Júlio César associado à Sra. Daniele Paraíso ocupavam os dois principais cargos da Instituição, e foram os dois principais responsáveis pelo momento de transição à implementação do programa de remuneração por atingimento de metas instituído pela Resolução CR 4/2011." Sugere ao TCU "oficiar o Senac RJ para o envio de toda a documentação referente aos inquéritos administrativos envolvendo a Sra. Daniele Paraíso de Andrade Schneider".
15.	Por sua vez, a responsável Daniele Paraíso esclarece que foi originariamente contratada pelo Senac - ARRJ mediante "processo seletivo objetivo", tendo conseguido "promoções (...) de forma gradativa". Assevera que "alcançou o cargo de Superintendente Jurídica e de Governança Corporativa em novembro de 2009 e o relacionamento dela com o Sr. Orlando Santos Diniz, a mencionada união estável, teve início por volta de fevereiro de 2010 (...) , portanto, à época da designação, não eram companheiros." Acrescenta que, "à época, o Sr. Orlando Diniz ocupava função consultiva junto ao Senac/RJ, não exercendo função de direção, chefia ou assessoramento", nem havendo "vínculo de subordinação hierárquica entre" eles.
16.	De outro lado, aduz que "não houve acréscimo remuneratório relevante (apenas 3,22%) em face de a funcionária ter assumido o cargo de Superintendente Jurídica e de Governança Corporativa" e que "não teve qualquer participação na formulação dos termos ou na aprovação do Programa [de Remuneração Anual por Atingimento de Metas]", que lhe rendeu a bonificação de R$ 176.247,38, recebida "de boa-fé".
17.	Alega que a "Resolução [CR 04/2011] é resultado da autonomia das entidades do "Sistema S" em definir sua política de remuneração, possibilitando a instituição de cargos e salários, bem como incentivos à produtividade e à qualidade dos serviços prestados", sendo que, para a defendente, "naquela época, [a norma] revestia-se de aparente legalidade".
18.	Por fim, a responsável pugna pelo reconhecimento da prescrição da cobrança do débito, com base no decidido pelo STF no RE 636.886/AL, bem como da pretensão punitiva, se aplicado o prazo de cinco anos. Menciona que "o Ministro Ricardo Lewandowski, nos autos da Rcl nº 39.497, em trâmite no STF, manifestou-se pela incidência da prescrição quinquenal inclusive para instauração de Tomada de Contas Especial". Argumenta que, "mesmo que a tese de prescrição seja afastada, há clara afronta aos princípios da ampla defesa, do contraditório, da razoável duração do processo e do devido processo legal", pois "foi citada para se defender 9 (nove) anos após ao suposto fato gerador, comprometendo claramente sua defesa, diante da dificuldade de buscar documentos e constituir provas de fatos ocorridos há uma década".
19.	Não vejo possibilidade de acatamento das defesas elaboradas em nome dos responsáveis.
20.	A tentativa de culpar unicamente o ex-Diretor Regional Júlio César pelas irregularidades, além de superficial e sem base probatória, cujo fornecimento é ônus dos defendentes, desaba inteiramente quando confrontada com a documentação contida nos autos.
21.	Embora aquele dirigente tenha adiantado a implementação do Programa de Remuneração Anual por Atingimento de Metas, ao baixar a Ordem de Serviço NOR 002/2011, foi o Presidente do Conselho Regional, Orlando Diniz, quem consolidou o pagamento do bônus remuneratório, inclusive por "ratificar" a referida norma executiva, através da edição da Resolução CR 04/2011. Também foi o Presidente quem assinou a nomeação da funcionária Daniele Paraíso como Superintendente, promovida pela Portaria DES 14/2009.
22.	Portanto, a produção de atos administrativos diretamente pelo então Presidente do Conselho Regional mostra que o seu papel não era meramente consultivo. Verdadeiramente, o art. 28, incisos II, alínea "g", e IV, alínea "b", do Decreto 61.843/1967, que aprova o Regulamento do Serviço Nacional de Aprendizagem Comercial (Senac) , estatui que a competência para efetivar as promoções de funcionários é do Presidente do Conselho Regional, ad referendum do colegiado, cabendo ao Diretor Regional apenas propô-las. Em complemento, a alínea "f" do inciso II do mesmo dispositivo regulamentar estabelece que incumbe ao Presidente do Conselho a iniciativa de submeter ao colegiado os "padrões salariais" do quadro de pessoal da Administração Regional, onde certamente se insere o programa de bonificações.
23.	De igual modo, é de se recusar a ideia que se pretende dar de aparente legalidade da Resolução CR 04/2011, quando foi assentada, em 24/8, e mesmo da Ordem de Serviço NOR 002/2011, que iniciou a implementação do Programa, em 1º/2.
24.	Na realidade, um "Programa de Remuneração Variável" nos moldes do Programa de Remuneração Anual por Atingimento de Metas, ora examinado, já havia sido instituído no Senac - ARRJ no ano anterior, pela Ordem de Serviço NOR 010/2010, de 4/10, que foi objeto de investigação pelo Conselho Fiscal do Senac Nacional.
25.	No seu relatório, derivado dos trabalhos realizados no Senac - ARRJ em fevereiro de 2011, os auditores do Conselho Fiscal revelaram a ilegitimidade do Programa, pois, nas suas palavras, "não há clareza quanto as metas" e, "apesar da administração do Regional julgar que houve atingimento das metas previstas e consequentemente ter provisionado a distribuição de R$ 7.802 mil em bônus, apenas cinco Unidades Operativas tiveram resultado superavitário (...) . Fato este que nos leva a julgar que o resultado distribuído tem como base a receita compulsória." (peça 92 do TC Processo 031.142/2011-7, apenso) .
26.	Como conclusão, o Conselho Fiscal, por unanimidade, resolveu determinar ao Senac - ARRJ a recuperação dos valores pagos em 2010 por conta do Programa.
27.	Ou seja, o Programa, nem em 2010, nem em 2011, tinha de fato o alcance de metas como uma medida de bonificação, uma vez que a grande maioria das unidades do Senac espalhadas pelo Estado do Rio de Janeiro não conseguia arrecadar em receitas com a prestação de serviços o suficiente para cobrir suas despesas de manutenção, acarretando um rombo de aproximadamente R$ 18 milhões em 2010.
28.	O que se fez no Senac - ARRJ, portanto, a partir do Programa, foi resumidamente a distribuição imotivada, sobretudo no alto escalão, de parte da arrecadação com as contribuições compulsórias exigidas dos comerciantes empregadores, de caráter público-tributário, as quais pouco ou nada dependem do esforço corporativo para que sejam pagas, uma vez que sua cobrança e fiscalização são feitas pelo INSS, juntamente com o recolhimento dos encargos previdenciários.
29.	Para se ter noção, a Resolução CR 04/2011 previu a alocação de R$ 12,24 milhões para serem repartidos conforme a apuração das metas no exercício em que foi editada, em bonificações que poderiam chegar ao valor de 8 salários ou até, excepcionalmente, de 9,6. Em 2010, foram R$ 12,11 milhões. Ocorre que apenas quatro dirigentes ganharam em bonificações o equivalente a 26,5%, perante o total de 3.219 empregados, dos quais 2.998 foram previamente cortados do benefício, ou seja, apenas 221 vieram a ser premiados. Logo, ao invés de fomentar o desempenho, o Programa se converte em desestímulo para a grande maioria. 
30.	Tal desvirtuamento do Programa, note-se então, já era conhecido quando a Superintendente dele se beneficiou financeiramente, em março de 2011.
31.	Porém, mesmo que não se tivesse ciência, naquele tempo, da posição do Conselho Fiscal desfavorável ao Programa, estou certo de que a Superintendente Jurídica, pela natureza da sua função, tinha toda a capacidade de compreender a irregularidade e o dever de denunciá-la.
32.	Em vez disso, a Superintendente não só se valeu do Programa, como depois também se empenhou na busca de validá-lo, como evidenciam dois contratos por ela assinados, já em 5/8/2011, com vistas à obtenção de pareceres de juristas de renome "versando sobre ausência de impedimento à utilização de programa de remuneração variável pelo SENAC RIO".
33.	Sendo assim, rejeito a hipótese de que tenha havido boa-fé por parte da Superintendente Jurídica Daniele Paraíso no recebimento de valores à conta do Programa de Remuneração Anual por Atingimento de Metas.
34.	Observo que o TCU não é contra o estabelecimento de prêmios proporcionais à consecução de metas no âmbito do "Sistema S", desde que não configurem participação em resultados e, muito menos, simples partilha de fração da arrecadação de contribuições compulsórias.
35.	Com relação à prática de nepotismo na promoção funcional da responsável Daniele Paraíso ao cargo de Superintendente Jurídica e de Governança Corporativa, creio que a questão se tornou secundária, visto que ficou comprovada a ausência de acréscimo estritamente salarial e, ademais, o fato de ter ela recebido valores pelo Programa de Remuneração Anual por Atingimento de Metas é por si só irregular, independentemente da necessidade de caracterização do favorecimento pessoal.
36.	Enfim, deve ser negada também a arguição de prescrição, seja quanto ao débito, seja quanto à multa.
37.	No julgamento dos embargos de declaração no RE 636.886/AL, ficou explicado que a decisão tomada naquele processo se refere apenas à prescrição para a execução judicial do acórdão condenatório do TCU, sem nada dispor sobre algum limite temporal interno à apuração. Veja-se trecho do voto do Relator, Ministro Alexandre Moraes:
" (...) a pretensão executória de título executivo proveniente de decisão do TCU da qual resulte imputação de débito ou multa é prescritível; e, portanto, a ela se aplica o prazo prescricional da Lei de Execução Fiscal.
Nenhuma consideração houve acerca do prazo para constituição do título executivo, até porque esse não era o objeto da questão cuja repercussão geral foi reconhecida no Tema 899, que ficou adstrito, como sobejamente já apontado, à fase posterior à formação do título."
38.	De todo modo, registro que o instituto da prescrição das pretensões punitiva e ressarcitória passou a ser regulado no âmbito desta Corte de Contas pela recente Resolução TCU 344/2022 e, por constituir questão de ordem pública, alcança todos os processos em tramitação neste Tribunal, exceto aqueles já remetidos aos órgãos ou às entidades competentes para fins de cobrança judicial, nos termos do seu art. 10.
39.	De acordo com a referida norma, elaborada em consonância com os ditames da Lei 9.873/1999 e com a jurisprudência dominante do Supremo Tribunal Federal - STF acerca do tema, em especial com o que restou decidido na ADI 5.509, foi estabelecido o prazo de cinco anos para a operação da prescrição em processos de controle externo, a teor do que dispõe o seu art. 2º.
40.	No caso em tela, a norma em evidência fixa como termo inicial do prazo de ambas as prescrições a data de conhecimento da irregularidade, contada quando da sua constatação em fiscalização procedida pelo TCU, nos termos do art. 4º, inciso IV, da Resolução 344/2022. 
41.	Nesse cenário, atente-se que a auditoria do TCU que trouxe à tona a irregularidade do Programa de Remuneração Anual por Atingimento de Metas foi feita em 2011 (TC Processo 031.142/2011-7, apenso) , mesmo ano em que a Superintendente Daniele Paraíso recebeu bonificação.
42.	A partir daí, em 10/2/2012, foi determinada a oitiva da Superintendente (peça 50 do apenso) ; em 25/1/2013, foi proferida medida cautelar determinando a cessação dos pagamentos referentes ao Programa, ao mesmo tempo que foi determinado o exame das manifestações apresentadas pelos responsáveis, concluído em 25/3/2015 (peças 119 e 166/168) ; em 9/3/2016, foi prolatado o Acórdão 562/2016-TCU-Plenário, determinando a conversão dos autos em TCE e a citação dos responsáveis (peça 204) ; em 13/5/2016, foram rejeitados embargos de declaração por meio do Acórdão 1103/2016-TCU-Plenário; em 26/6/2017, houve nova instrução propondo realização de diligências, com aquiescência do secretário (peças 36-37 dos presentes autos) ; em 30/6/2020, depois da realização de diligências saneadoras, foram definidos os termos das citações, tendo a responsável Daniele Paraíso sido efetivamente notificada em 21/7/2020 (peças 88, 92 e 101 dos presentes autos) .
43.	Todas as situações listadas, entre as quais nunca houve o transcurso de mais de cinco anos, correspondem a causas interruptivas da prescrição, a teor do art. 5° e respectivos incisos da Resolução 344/2022. Portanto, não se operou a prescrição, nem mesmo a intercorrente, prevista no § 1° do art. 1° da referida lei, pois o processo não ficou mais de três anos pendente de despacho ou julgamento. Note-se que após a realização de diligência proposta pela unidade em 26/6/2017 (peças 36 e 37 dos presentes autos) , foram realizados pedidos de prorrogação de prazo pelo Senac/AARJ (peças 42 e 47) , a suspenderem a prescrição intercorrente, nos termos do art. 7º, inciso VI, da Resolução TCU 344/2022.
44.	Por consequência, descabe falar em prejuízo à defesa, dado que os responsáveis tinham plena ciência da apuração pelo menos desde o ano seguinte àquele em que foram editadas a Ordem de Serviço NOR 002/2011 e a Resolução CR 04/2011.
45.	Mais ainda, sobre a mencionada Rcl 39.497, que tratou de caso particular em que o reclamante havia conseguido ordem de segurança do STF para obstar a pretensão punitiva pelo TCU, em tomada de contas especial, não houve, a rigor, decretação de prazo de prescritibilidade para a instauração de processos do tipo.
46.	Como pode ser verificado na decisão monocrática dada na Reclamação, o Relator, Ministro Ricardo Lewandowski, apoiado na informação do Ministério Público Federal de que já havia sido ajuizada "ação de improbidade com pedido de ressarcimento" contra o reclamante (responsável) , considerou que "a Tomada de Contas Especial que teria como único objetivo demonstrar o dano ao erário para futuro ressarcimento perde o sentido, tendo em vista que a questão já se encontra judicializada". Por isso, estendeu os efeitos da segurança para impedir completamente a abertura de TCE contra o reclamante.
III
Contratação de pareceres jurídicos em prol de benefícios particulares
47.	Já foi visto que o Programa de Remuneração Anual por Atingimento de Metas, no Senac - ARRJ, significou uma distribuição de recursos públicos oriundos da contribuição compulsória, conforme anotado pelo Conselho Fiscal Nacional, em proveito essencialmente privado, uma vez que não se verifica uma contrapartida real em favor da entidade ou dos usuários dos seus serviços.
48.	Em face das críticas externas, a obtenção de pareceres jurídicos como aliados foi a forma encontrada pelo Senac - ARRJ para fazer resistência à objeção do Conselho Fiscal Nacional ao Programa e insistir na sua continuidade.
49.	Foi então providenciada a contratação de três pareceres, ao custo de R$ 165.900,00, todos com o mesmo objetivo: respaldar o programa de remuneração variável no Senac - ARRJ.
50.	Como representante do Senac - ARRJ na celebração dos contratos, ora figurou a Superintendente Jurídica e de Governança Daniele Paraíso (em dois deles) , ora o Diretor Regional Júlio César Gomes Pedro (em um) - peças 13/15 do TC Processo 031.142/2011-7, apenso.
51.	Desse modo, o ex-Presidente do Conselho Regional Orlando Diniz, que foi citado pelas contratações alheias ao atendimento de necessidade pública, mais uma vez, em sua defesa, aponta outros culpados, dizendo que "a contratação de pareceres jurídicos para dar sustentação ao Programa de Remuneração por Atingimentos de Metas foi a escolha e a contratação de exclusivas responsabilidades do Sr. Júlio César e da Sra. Daniele Paraíso".
52.	Mesmo não havendo participado diretamente da assinatura dos contratos, o Presidente do Conselho Regional Orlando Diniz tem responsabilidade sobre os gastos indevidos na defesa de interesses particulares.
53.	É que, em primeiro lugar, os pareceres foram meios preparatórios para servir ao ânimo do Presidente de manter o Programa de Remuneração Anual por Atingimento de Metas, que veio a acontecer com o advento da Resolução CR 04/2011, por ele subscrita.
54.	Tais pareceres indubitavelmente foram levados pelo Presidente à reunião do Conselho que deu aval à elaboração da referida norma, haja vista que a ele cabia submeter assuntos de remuneração ao colegiado, nos termos do art. 28, inciso II, alínea "f", do Decreto 61.843/1967.
55.	Cumpre esclarecer que, além da ilegitimidade, o Conselho Fiscal também indicara vício formal na implantação do Programa por ato do Diretor Regional, quando a competência para tanto era do Presidente do Conselho.
56.	Assim, o Presidente Orlando Diniz teve a oportunidade de não se envolver pessoalmente na irregularidade, mas preferiu dar-lhe sobrevida, assinando a Resolução CR 04/2011.
57.	Em segundo lugar, o Presidente é, por via indireta, responsável pela escolha e nomeação do Diretor Regional e da Superintendente Jurídica e de Governança que atuaram pelo Senac - ARRJ nas contratações, incorrendo em culpa in eligendo. Inclusive, o § 1° do art. 27 do Decreto 61.843/1967 estipula que "o cargo de Diretor do DR é de confiança do Presidente do CR". Não é demais também afirmar que, se não fosse expressa a concordância do Presidente com o Programa, mas um caso menor de omissão, haveria culpa in vigilando, porquanto cumpria a ele "superintender" a Administração Regional, consoante o art. 28, inciso II, alínea "a", do mencionado normativo.
58.	Por último lugar, o Presidente responde como delegante de poderes, na medida em que eram dele as competências primárias para "contratar locações de serviços" e para, em conjunto com o Diretor Regional, "movimentar fundos, assinando cheques", segundo o art. 28, inciso II, alíneas "h" e "j", do Decreto 61.843/1967, tendo-as repassado a terceiros para que os contratos dos pareceres jurídicos fossem firmamos e pagos.
***
59.	Com base em toda a análise que apresentei anteriormente, justifico meu acolhimento às propostas delineadas pela unidade técnica, perfilhadas pelo Ministério Público junto ao TCU, para que as contas dos responsáveis Orlando Diniz e Daniele Paraíso sejam julgadas irregulares, com condenação em débito e multa, em valores compatíveis com as responsabilidades individuais.
60.	Apenas considero desnecessário constar da deliberação comando para arquivar os autos em relação aos responsáveis cujas contas terão seu julgamento feito em apartados, pois, no meu entender, ao decidir transferi-los para as novas TCEs, o então Relator lógica e automaticamente os excluiu do presente processo.
	Diante do exposto, voto para que o Tribunal adote o acórdão que submeto a este Colegiado.
TCU, Sala das Sessões, em 6 de dezembro de 2022.
Ministro VITAL DO RÊGO 
Relator